臺灣高等法院花蓮分院刑事判決　　　　　　　　九十三年度上更(一)字第一四號
　　上訴人即被告　甲○○
　　選任　辯護人　簡燦賢律師
右上訴人即被告因貪污治罪條例案件，不服臺灣臺東地方法院九十一年度訴字第一四
號中華民國九十二年四月二十五日第一審判決（起訴案號：臺灣臺東地方法院檢察署
九十年度偵字第一二六二號），提起上訴，本院判決後，經最高法院發回更審，本院
更為判決如左：
    主  文
原判決撤銷。
甲○○意圖為自己不法之所有，以詐術使人將本人之物交付，處有期徒刑陸月，如易
科罰金，以百元折算壹日。緩刑參年。
    犯罪事實
一甲○○為交通部公路總局第三區養護工程處臺東工務段助理工務員，負責工程材料
  管理、工程監工等業務。其於民國（下同）八十九年五月間，奉該工務段指派於同
  年五月二十二日至二十七日出差至雲林縣褒忠鄉長城鋼構橋樑股份有限公司駐廠監
  造臺九線某鋼橋新建工程，因而於同月十七日填妥「員工出差請示單」及「出差旅
費報告表」（申報出差旅費之金額為新台幣（下同）八千一百六十四元）向臺灣省
  公路局第三區工程處提出出差申請。惟甲○○於提出出差申請後之同月十九日即已
  決定伊將於同月二十日赴大陸地區探望三叔父，不克按原計劃前往出差，竟意圖為
  自己不法之所有，於出發前及同月二十九日（星期一）銷假上班後，故意不向人事
  單位撤銷前已完成之出差及出差旅費申請，並利用人事單位不知其實際上並未出差
  之錯誤，於同月月底某日在人事單位退回之「出差旅費報告表」上用印，且再於同
  年六月下旬詐領出納人員交付之八千一百六十四元出差旅費。
二案經法務部調查局臺東縣調查站移送臺灣臺東地方法院檢察署檢察官偵查起訴。
    理  由
一本案經本院審理結果，認第一審判決認定被告甲○○詐領出差旅費部分之證據及理
  由，並無違誤，茲引用之（一審判決與本判決認定事實不同部分及論罪科刑部分均
  除外）。
二被告甲○○上訴意旨略以：(一)被告係於五月十七日同時填寫「出差請示單」及「旅
  費報告表」並蓋章，有人事業務承辦人呂朝來、段長顏進益、李秉仁之證詞可以證
  明，伊於調查站中並未說「事後才蓋章」。(二)被告事後並未依規定填報「鋼橋駐廠
  監造報告表」，顯見被告並無詐領出差費之犯意。(三)被告係於八十九年六月底領得
  五月份差旅費，發現包括五月二十二日至二十七日之差旅費在內，經向太太查證後
  ，才知道太太並未代為請假，但因一時心存僥倖，始生不法所有之意圖，而未立即
  繳回云云（其餘上訴意旨與本院認定之犯罪事實並無直接關聯，不另贅述）。
三本院另補充理由如下：
  (一)被告所辯其於事後並未填寫「鋼橋駐廠監造報告表」一節即使屬實，亦僅能說明
    其所任職之工程單位工作紀律鬆散，對員工出差事實之查核極為輕率，與被告是
    否有詐領出差旅費之事實認定無涉，並不足以作為被告有利之證明。
  (二)前述上訴意旨(一)(三)部分，一審判決已經詳細予以駁斥，被告仍執陳詞提起本件上
    訴，殊不足取。辯護意旨再聲請傳訊證人施慧芬等人證明其前述辯解屬實，核無
    必要。
  (三)被告於出發前往大陸地區之前及同年五月二十九日返國銷假後，故意不向人事單
    位撤銷其出差及出差旅費之申請，其具有詐領出差旅費之意圖，至為明顯。被告
    所辯伊係領到出差旅費後，始心存僥倖而未予繳回一節，核與事實不符，不足採
    信。
四按法學方法是實現社會正義的手段，故其應用不能背離法律之正義及國民之感情。
  尤其刑法受制於罪刑法定主義之原則，更不得肆意假法律解釋之名，遂行超越立法
  者原意之處罰。查貪污治罪條例第一條開宗明義規定：「為嚴懲貪污，澄清吏治，
  特制定本條例」。而所謂「貪污」，乃利用職務上之便利而非法牟取錢財或利益之
  謂；所謂吏治，係指官吏（公務員）治事之功。故貪污治罪條例之立法目的，係在
  藉較重之刑事處罰，遏阻公務員利用其執行職務之機會，非法攫取錢財或利益，以
  端正政治風氣，提昇公務員治事（執行職務）之成果。此與刑法詐欺罪單純在處罰
  藉詐術侵害他人（自然人或法人）財產法益者顯然不同。又貪污治罪條例第五條第
  一項第二款利用職務上之機會詐欺財物罪，其所謂之「職務」，依學者之通說，與
  同條例第四條違背職務收受賄賂罪中所指「職務」之內涵相同。意即公務員用以詐
  財之行為，須與該公務員依據法令或授權所賦予之職務有關，否則即無利用職務上
  機會詐財之可言。最高法院九十年度台上字第七三０八號、八十八年度台上字第六
  六九二號、八十六年度台上字第六六三七號、八十五年度台上字第六三０四號、八
  十一年度台上字第四四四六號等判決均採此見解（前開判決要旨參照）。另法務部
  法檢決字第００一九四八六號及法檢(二)字第００一六二一號法律問題研究結論
  亦同。而公務員因執行職務而有出差之必要，其申報出差旅費之行為，乃其執行職
  務所衍生之一般行政事務，其目的係在提供公務員執行職務所需之必要支出（如交
  通費、住宿費、膳雜費等），通常係在其出差執行職務完畢後，據實向其所任職之
  機關申請核發，與各公務員依據法令或授權所執行之職務毫無關聯。是公務員以虛
  偽之方法，向其任職之機關詐領出差旅費，因其行為與其所執行之職務無關，而無
  損於其治事之功。依前揭說明，自不能認其觸犯「利用職務上之機會」詐取財物之
  貪污罪名。至其基於不法所有之意圖，以受僱人之地位，向其雇主（國家機關）施
  用詐術，致使其雇主陷於錯誤而為出差旅費之交付，自應論以刑法第三百三十九條
  第一項之普通詐欺罪，自不待言。
五另最高法院八十三年度台非字第二一０號、八十七年台上字第三四四六號、八十年
  台上字第二九三八號判決均認為：所謂「利用職務上之機會」，係指「假借職務上
  之一切事機，予以利用者而言，即使由職務上所衍生之機會，亦包括在內」；法務
  部法檢決字第００一九四八六號法律問題檢察司研究意見亦認「申報出差費雖非
  主要職務，非不得視為其職務上相關之行為」，俱將貪污治罪條例第五條第一項第
  二款所規定「職務上之機會」擴張解釋為：包括「由職務上所衍生之一切事機」及
  「職務上相關之行為」在內。惟查，任何公務員，無論其被賦予之職務為何，均有
  因執行職務而申報出差旅費之機會，其申報出差旅費行為，本質上與公務員因擔任
  公職而而得按月支領公務員俸給，或在符合一定條件之下得依規定申請發給福利補
  助、國內旅遊補助、不休假獎金等情形並無不同。其申報行為本身，與其依法令或
  授權所賦予之職務完全無關。故前述見解無異將貪污治罪條例第第五條第一項第二
  款「利用職務上機會詐取財物罪」所須具備「利用職務上機會」之構成要件棄之不
  顧，其違背立法原意，至為明顯。且果依前述見解論罪科刑，則任何公務員偶因一
  時之貪念，虛報一天之出差旅費，即可因前開法條之適用，而被論處貪污罪之重刑
  。但持平而論，類此貪婪行為雖不足取，惟以「貪污」名之，已經違反一般人對貪
  污定義之認知，其因此而被論處七年以上有期徒刑（金額五萬元以上可依同條例十
  二條之規定減輕其刑），亦顯然違反一般國民之感情，而有害於審判之公平正義，
  本院不敢苟同。
六核被告所為，係犯刑法第三百三十九條第一項之詐欺罪。檢察官起訴法條尚有未洽
  ，應予變更。原審未變更檢察官起訴法條，遽依貪污治罪條例第五條第一項第三款
  之公務員利用職務上機會詐取財物罪論罪科刑，尚有未洽，本院自應予以撤銷改判
  。爰審酌被告所詐領之出差旅費金額雖然不多，但情節不輕，惟其於案發前即已自
  動將其所詐領之出差旅費退還所屬機關，犯罪所生之危害尚非重大；且其於本院審
  理中已經坦承其因一時貪念而心存僥倖，乃致於觸犯本罪，其供詞雖仍嫌避重就輕
  ，但衡情已有悔意等一切情狀，量處如主文所示之刑，以示懲儆。又被告於行為後
  ，刑法第四十一條已於九十年一月十日修正公布，於同月十二日生效施行，修正後
  規定「犯最重本刑為五年以下有期徒刑以下之刑之罪，而受六個月以下有期徒刑或
  拘役之宣告，因身體、教育、職業、家庭之關係或其他正當事由，執行顯有困難者
  ，得以一元以上三元以下折算一日，易科罰金．．．」較諸修正前舊法規定犯最重
  本刑為三年以下有期徒刑以下之刑之罪，而受六個月以下有期徒刑之宣告，始得易
  科罰金，對被告較為有利。依刑法第二條第一項前段之規定，應適用修正後新法之
  規定。又被告前未曾受有期徒刑以上刑之宣告，此次係因一時失慮，偶罹刑典，事
  後已經深具悔意，且歷經多年纏訟，身心所受煎熬不輕，經此訴訟程序及刑之宣告
  後，應知警惕而無再犯之虞，本院因認暫不執行其刑為當，予以宣告緩刑，用啟自
  新。
據上論斷，應依刑事訴訟法第三百六十九條第一項前段、第三百六十四條、第三百條
、第二百九十九條第一項前段，刑法第二條第一項前段、第三百三十九條第一項、第
四十一條第一項、第七十四條第一款，判決如主文。
本案經檢察官李土城到庭執行職務。
中      華      民      國    九十四    年      五      月     十八     日
                                  審判長法官  謝  志  揚
                                        法官  蔣  有  木
                                        法官  何  方  興
右正本證明與原本無異。
如不服本判決，應於判決送達後十日內向本院提出上訴狀。其未述理由者，並應於
提出上訴狀後十日內向本院補提理由狀(須附繕本)。
本件被告不得上訴。
                                      書記官  劉  妙  娘
中      華      民      國    九十四    年      五      月     十九     日
附錄：
本判決論罪科刑法條：
刑法第三百三十九條第一項：
意圖為自己或第三人不法之所有，以詐術使人將本人或第三人之物交付者，處五年以
下有期徒刑、拘役或科或併科一千元以下罰金。以前項方法得財產上不法之利益或使
第三人得之者，亦同。
